【裁判字號】    94,上,115
【裁判日期】    950227
【裁判案由】    返還土地
【裁判全文】
臺灣高等法院高雄分院民事判決           94年度上字第115號
上  訴  人  甲○○
訴訟代理人  薛西全律師
            盧兆民律師
被上訴人    高雄市政府
法定代理人  乙○○
訴訟代理人  劉思龍律師
複代理人    林維毅律師
上列當事人間請求返還土地事件，上訴人對於民國94年6 月13日
臺灣高雄地方法院93年度訴字第2580號第一審判決提起上訴並為
訴之變更，本院於95年2 月14日言詞辯論終結，判決如下：
    主      文
被上訴人應將坐落於高雄市○○區○○段地號54地號如附圖Ａ部
分面積66平方公尺及同段40之24地號如附圖Ｂ部分面積39平方公
尺、Ｃ部分面積40平方公尺土地上之ＡＣ路面除去。
第一、二審訴訟費用由被上訴人負擔。
上訴人以新台幣壹佰萬元提供擔保後，得假執行；被上訴人如以
新台幣參佰萬元預供擔保後，得免為假執行。
    事實及理由
一、被上訴人高雄市政府之法定代理人原為陳其邁，於訴訟中已
    變更為乙○○，茲據其具狀聲明承受訴訟，核無不合，合先
    敘明。
二、上訴人主張：伊係高雄市○○區○○段54及40之24地號等二
    筆土地之所有人，民國（下同）87年5 月29日，兩造於高雄
    市○○路170 巷就有關研商小港區○○路一號邊四米巷開闢
    事宜進行會勘，伊曾表示「在都市○○○○巷道未開闢前，
    為附近居民通行需要，本人願意提供系爭二筆土地，由有關
    單位先行鋪設ＡＣ路面，以利通行，俟東側四米都市計畫開
    闢完竣時，應即無條件同意廢除」等語，而該次會勘並作成
    結論略稱：「為附近居民通行需要，甲○○君同意提供系爭
    土地先行鋪設ＡＣ路面乙節，請小港區公所籌措經費辦理，
    至於都市○○○○巷道（高松路170 巷）開闢完竣供通行使
    用，應無條件同意廢除乙節，訂於6 月1 日上午10時30分假
    松金里服務處邀集高松路170 巷居民說明協調辦理」等語，
    嗣87年6 月1 日於松金里服務處所召開之協調會，亦作成：
    「與會居民代表全部同意由甲○○君先行提供所有系爭二筆
    土地為便道，由小港區公所先行維修鋪設ＡＣ路面，俟東側
    都市○○巷道開闢完竣通行時，即無條件同意廢除」之結論
    。足見兩造已就系爭土地達成使用借貸之合意。嗣被上訴人
    於90年間系爭高松路170 巷一號邊四米巷道開闢完成後，依
    借貸之目的應認被上訴人已使用完畢，伊乃請求被上訴人廢
    止上開便道，將系爭土地返還予伊，詎料竟遭被上訴人拒絕
    ，為此爰依使用借貸及所有物返還請求權之法律關係，求為
    命被上訴人應將坐落於高雄市○○區○○段地號54地號全部
    如附圖Ａ部分、40之24地號如附圖Ｂ、Ｃ部分之土地（下稱
    系爭土地）返還予上訴人等情。原審為上訴人敗訴之判決，
    其上訴變更聲明求為判決：(一)原判決廢棄。(二)被上訴人應將
    坐落於高雄市○○區○○段地號54地號全部（如附圖Ａ所示
    ）、40之24地號之部分（如附圖Ｂ、Ｃ所示）土地上之ＡＣ
    路面除去。(三)第一、二審訴訟費用由被上訴人負擔。(四)願供
    擔保，請准宣告假執行。
三、被上訴人則以：兩造於87年5 月29日之會勘記錄僅能證明上
    訴人同意提供其所有之系爭土地由伊鋪設ＡＣ路面，俾利公
    眾通行而已，至於伊於系爭土地上鋪設ＡＣ路面，其目的在
    供公眾通行之用，伊並未向上訴人借用系爭土地，兩造間自
    不成立使用借貸契約，上訴人依使用借貸之法律關係請求返
    還系爭土地，實屬無據。又系爭土地在二十餘年前即已成為
    道路，供公眾通行，自應認為已因時效完成而有公用地役關
    係之存在，上訴人亦不得依所有物返還請求權之規定請求返
    還系爭土地。況依「高雄市○○巷道○道或廢止自治條例」
    第3 條第1 款、第7 條、第11條之規定，上訴人如欲請求廢
    止巷道，依法應循公法途徑以資解決，始為正確，且系爭Ａ
    Ｃ路面，被上訴人既係依法行政所鋪設，為市區道路之養護
    及修護等行政任務，並未違法侵害上訴人所有權，上訴人主
    觀如認為權益受損，亦應循公法途徑請求救濟等語，資為抗
    辯。其答辯聲明：上訴駁回，如受不利判決，願供擔保請准
    免為假執行。
四、查上訴人在原審依使用借貸契約及所有物返還請求權之法律
    關係，訴請被上訴人返還系爭土地（即附圖Ａ、Ｂ、Ｃ部分
    ），上訴後，上訴人變更聲明為請求將系爭土地上之ＡＣ路
    面除去，仍係本於所有權物上請求權及兩造間契約即87年6
    月1 日協調會結論之法律關係，核其請求之基礎事實同一，
    所為訴之變更與民事訴訟法第255 條第1 項2 款、第446 條
    第1 項規定尚無不合，應予准許，爰僅就其新訴予以審酌，
    先此敘明。
五、兩造不爭執事項：
（一）坐落高雄市○○區○○段54地號及40之24地號土地係上訴
      人所有，其中如附圖所示Ａ、Ｂ、Ｃ部分，現鋪設ＡＣ路
      面作為聯通小港區○○路170 巷道使用，其東側為與其平
      行之四公尺寬計畫巷道，有複丈圖及原審勘驗筆錄與照片
      可憑（見原審卷第63～69頁）。
（二）有關研商「小港高松路一七○巷」一號邊四米巷道開闢事
      宜會勘紀錄，會勘日期為87年5 月29日，結論為「(一)都市
      計畫四米巷道部分，視財源狀況優先列入八十九年度先期
      作業檢討。(二)為附近居民通行需要甲○○君同意提供所有
      座落機場段54、40兩地號先行鋪設AC路面乙節，請小港區
      公所籌措經費辦理，至於都市○○○○巷道（高松路一七
      ○巷）開闢完竣供通行使用，應無條件同意廢除乙節訂於
      六月一日上午十時三十分假松金里服務處邀集高松路一七
      ○巷居民說明協調辦理」，有會勘記錄影本一份可稽（見
      原審卷第15、16頁）。
（三）「小港區○○路170 巷一號邊四米巷道開闢說明協調會」
      ，日期為87年6 月1 日，地點為松金里服務處，結論為：
      「與會居民代表全部同意由甲○○君先行提供所有坐落小
      港區○○段五四、四十號二筆土地為便道，由小港區公所
      先行維修鋪設ＡＣ路面，俟東側都市○○巷道開闢完竣通
      行時，即無條件同意廢除」，有協調會議紀錄影本一份可
      稽（見原審卷第17、18頁）。
六、兩造之爭點為：(一)系爭土地是否成立公用地役關係？(二)上訴
    人請求將系爭土地上ＡＣ路面除去是否有理？(三)本件是否應
    循公法途徑解決？本院綜合判斷如下：
（一）查系爭土地為供附近居民行走，以通行至高雄市○○區○
      ○路170巷再通往高松路之通道，約已20年之久，原為泥
      土路面，而在通行之初，土地所有權人之上訴人並無阻止
      之情事等情，有原審勘驗筆錄及現場照片可稽（見原審卷
      第63～67頁），並經證人即松金里里長沈添福及170巷居
      民吳天賜、蔡林秋娟、賴劉金雀等人證述屬實（見原審卷
      第50頁、第92～96頁），固可認系爭土地早已成供不特定
      人行走之巷道而為既成道路，然上訴人仍為系爭土地之所
      有權人。
（二）次按，「在實施都市計畫範圍內，道路規畫應由主管機關
      依都市計畫法之規定辦理，已依法定程序定有都市計畫並
      完成細部計畫之區○○○道路之設置，即應依其計畫實施
      ，而在循法定程序規畫道路系統時，原即含有廢止非計畫
      道路之意，於計畫道路開闢完成可供公眾通行後，此項非
      計畫道路，無繼續供公眾通行必要時，主管機關自得本於
      職權或依申請廢止之（司法院大法官釋字第255號解釋意
      旨參照）。本件系爭土地固為供附近居民行走，以通行至
      高雄市○○區○○路170巷再通往高松路之通道，但係屬
      非計畫道路，而前述高松路170巷1號邊四米巷道則屬依都
      市計畫法之規定辦理之計畫道路，為此四米計畫巷道之開
      闢，遂有前開會勘與開闢說明會，及其所達成之結論即：
      「為附近居民通行需要甲○○君同意提供所有座落機場段
      54、40兩地號先行鋪設AC路面」；及「與會居民代表全部
      同意由甲○○君先行提供所有坐落小港區○○段五四、四
      十號二筆土地為便道，由小港區公所先行維修鋪設ＡＣ路
      面，俟東側都市○○巷道開闢完竣通行時，即無條件同意
      廢除」等情。由此足證，上訴人所有系爭土地雖為供通行
      多年之既成巷道，然屬非計畫道路，其旁側之四米計畫巷
      道，既經開闢完成，依上開解釋意旨，非計畫道路之系爭
      土地，已無繼續供公眾通行之必要，主管機關本得依職權
      或依申請廢止之。況本件既有「由上訴人先行提供系爭土
      地為便道鋪設ＡＣ路面，俟東側都市○○巷道開闢完竣通
      行時，即無條件同意廢除」之前開結論，則主管機關之被
      上訴人於該東側都市○○巷道開闢完竣並已通行時，自有
      依該結論之約定履行之義務，從而，上訴人請求被上訴人
      應依約定將系爭土地上ＡＣ路面除去，即有理由。又上訴
      人係基於所有權之作用及上開結論之約定關係為本件請求
      ，被上訴人抗辯應依高雄市○○巷道○道或廢止自治條例
      第3、7、9條規定，由土地所有權人之上訴人向主管機關
      申請廢止巷道，即應循公法途徑解決，不得提起本訴云云
      ，尚無可採。
七、綜上所述，上訴人請求被上訴人應將系爭土地即坐落於高雄
    市○○區○○段地號54地號如附圖Ａ部分面積66平方公尺及
    同段40之24地號如附圖Ｂ部分面積39平方公尺、Ｃ部分面積
    40平方公尺土地上之ＡＣ路面除去，為有理由，應予准許。
    兩造均陳明願以供擔保為條件，請准為假執行或免為假執行
    之宣告，經核並無不合，爰分別酌定相當擔保金額准許之。
    至兩造其餘攻擊防禦之方法，核與判決之基礎不生影響，自
    不予一一論述，附此敘明。
八、據上論結，本件上訴人變更之訴為有理由，依民事訴訟法第
    第78條、第463條、第390條第2項、第392條第2項，判決如
    主文。
中    華    民    國    95    年    2     月    27    日
                            民事第一庭
                                審判長法官  黃金石
                                法      官  林紀元
                                法      官  林健彥
以上正本證明與原本無異。
如對本判決上訴，須於判決送達後20日內向本院提出上訴狀，其
未表明上訴理由者，應於上訴後20日內向本院提出上訴理由書（
均須按他造當事人之人數附繕本）。上訴時應提出委任律師或具
有律師資格之人之委任狀，並依附註條文規定辦理。
中    華    民    國    95    年    2     月    27    日
                                書  記  官  張宗芳
附註：民事訴訟法第466 條之1 ：對於第二審判決上訴，上訴人
應委任律師為訴訟代理人，但上訴人或其法定代理人具有律師資
格者，不在此限。
上訴人之配偶、三親等內之血親、二親等內之姻親，或上訴人為
法人、中央或地方機關時，其所屬專任人員具有律師資格並經法
院認適當者，亦得為第三審訴訟代理人。第1 項但書及第2 項情
形，應於提起上訴或委任時釋明之。


司法院資訊處製作；財團法人民間司法改革基金會備份。
